臺灣臺中地方法院刑事判決　　　　　　　96年度訴字第1587號
公　訴　人　臺灣臺中地方法院檢察署檢察官
被　　　告　甲○○
　　　　　　　　　（現另案在臺灣臺中監獄臺中分監執行中）
上列被告因毒品危害防制條例案件，經檢察官提起公訴（九十六
年度毒偵字第二一六０號），被告於準備程序就被訴事實為有罪
之陳述，本院合議庭裁定由受命法官獨任進行簡式審判程序，並
予判決如下：
    主    文
甲○○施用第一級毒品，處有期徒刑拾月。
    犯罪事實
一、甲○○前於民國八十九年間，曾因施用毒品案件，經法院以
    裁定送勒戒處所執行觀察、勒戒後，認無繼續施用毒品傾向
    ，由臺灣臺中地方法院檢察署檢察官於八十九年九月六日以
    八十九年度毒偵字第三七二八號為不起訴處分確定（觀察勒
    戒執行至八十九年九月七日完畢釋放）；其又於前開觀察勒
    戒執行完畢釋放後之五年內，自九十四年七月間某日起至九
    十五年三月一日上午八時許止，在臺中縣清水鎮○○路五０
    之八號住處內等處，施用第一級毒品海洛因多次，經本院於
    九十五年五月十九日以九十五年度訴字第七０五號判處有期
    徒刑九月確定；詎甲○○猶不知戒絕，其明知毒品海洛因業
    經公告列為毒品危害防制條例之第一級毒品，不得非法持有
    、施用，因未戒除施用毒品海洛因之惡習，仍基於反覆、延
    續施用第一級毒品海洛因之單一行為決意，自九十五年十一
    月間某日起，至九十五年十二月八日上午八時許止，同在其
    前開位於臺中縣清水鎮○○路五０之八號住處內，以將微量
    毒品海洛因混入礦泉水稀釋後，注入注射針筒內，再以注射
    針筒注射血管之方式，施用毒品海洛因多次（施用頻率為四
    日一次）。嗣甲○○於九十五年十二月十二日上午，在其上
    揭住處因另案通緝而為警查獲，其為警查獲時，且經員警徵
    得其同意後，採集尿液送請鑑驗，因嗎啡（毒品海洛因之代
    謝物）呈現陽性反應，始由警進而查悉上情。
二、案經臺中縣警察局清水分局報請臺灣臺中地方法院檢察署檢
    察官偵查起訴。
    理    由
一、上開犯罪事實，業經被告甲○○於警詢、偵查及本院訊問時
    坦認不諱，而被告為警查獲後所採取之尿液，經送請中山醫
    學大學附設醫院檢驗科藥物檢測中心檢驗結果，嗎啡（毒品
    海洛因之代謝物）呈現陽性反應，有尿液檢驗報告附卷可稽
    （見警卷第六頁），足見被告上開自白，確與客觀事實相符
    ，堪予採認。另按九十二年七月九日新修正之毒品危害防制
    條例刪除二犯及三犯之規定，一改修法前繁雜之處遇程序，
    僅將施用毒品者簡化區分為初犯、再犯，並認施用毒品者係
    屬病患性犯人，以觀察、勒戒戒除其身癮，並以強制戒治去
    除其心癮。經觀察、勒戒或強制戒治執行完畢釋放後，若係
    五年後再犯該條例第十條施用毒品罪者，與同條例第二十條
    第一項、第二項關於「初犯」之處理方式相同，檢察官應先
    聲請法院裁定令被告入勒戒處所觀察、勒戒，並視有無繼續
    施用毒品傾向，決定應予釋放、為不起訴之處分，或應聲請
    法院裁定令入勒戒處所強制戒治；若係五年內「再犯」同條
    例第十條施用毒品罪者，依同條例第二十三條第二項規定，
    檢察官則應依法追訴。觀諸該條例第二十條第三項之修正理
    由：「觀察、勒戒或強制戒治五年後再犯者，顯見前所實施
    之觀察、勒戒或強制戒治已足以遮斷其施用毒品之癮，為期
    自新及協助其戒除毒癮，對此五年後再犯者，爰明定仍適用
    初犯之規定，先經觀察、勒戒、強制戒治之程序。」及同條
    例第二十三條第二項之修正理由：「為配合簡化施用毒品犯
    之刑事處遇程序，並鑑於經觀察、勒戒或強制戒治執行完畢
    釋放後五年內再犯者，其再犯率甚高，原據以實施之觀察、
    勒戒及強制戒治既已無法收其實效，自應施以刑事處遇。」
    ，顯然如施用毒品者係前經觀察、勒戒或強制戒治等治療程
    序執行完畢五年後，始再施用毒品之「初犯」，因前所執行
    之觀察、勒戒或強制戒治已足收戒除毒癮之效，自應重新執
    行觀察、勒戒或強制戒治等治療程序，並於治療程序執行完
    畢後，由檢察官為不起訴處分，毋庸對之追訴處罰；反之，
    在「再犯」之情形，因其先前所為治療程序顯未能收戒斷毒
    癮之效，且考量施用毒品者之再犯率偏高，乃簡化其刑事處
    遇程序，而逕予追訴處罰，不再施以治療程序。參酌上開立
    法理由，修正毒品危害防制條例就施用毒品者，祇於「初犯
    」及「五年後再犯」二種情形，有其追訴條件之限制，即須
    於初犯經觀察、勒戒或強制戒治釋放後，五年內均無施用毒
    品之行為，始能認其前所實施之觀察、勒戒或強制戒治已足
    遮斷毒癮，而得於五年後再犯時，再予適用初犯之規定，重
    行觀察、勒戒等程序。倘五年內已經再犯，被依法追訴處罰
    ，縱其第三次（或第三次以上）施用毒品之時間在初犯釋放
    五年以後，即與「五年後再犯」之情形有別，且因已於「五
    年內再犯」，顯見其再犯率甚高，原實施觀察、勒戒或強制
    戒治，已無法收其實效，而無五年戒斷期之存在，自無再經
    觀察、勒戒及強制戒治之必要，應由檢察官逕行起訴，始符
    新法修正之本旨。本件被告前於八十九年間，曾因施用毒品
    案件，經法院以裁定送勒戒處所執行觀察、勒戒後，認無繼
    續施用毒品傾向，由臺灣臺中地方法院檢察署檢察官於八十
    九年九月六日以八十九年度毒偵字第三七二八號為不起訴處
    分確定（觀察勒戒執行至八十九年九月七日完畢釋放）；其
    又於前開觀察勒戒執行完畢釋放後之五年內，自九十四年七
    月間某日起至九十五年三月一日上午八時許止，在臺中縣清
    水鎮○○路五０之八號住處內等處，施用第一級毒品海洛因
    多次，經本院於九十五年五月十九日以九十五年度訴字第七
    ０五號判處有期徒刑九月確定，此有臺灣高等法院被告前案
    紀錄表附卷可考，被告於上開觀察勒戒執行完畢後，既曾於
    五年內再犯毒品危害防制條例第十條之罪，並經判刑確定，
    本次被告犯毒品危害防制條例第十條之罪，自非屬毒品危害
    防制條例第二十條第三項所定「五年後再犯」之情形，而應
    依法追訴。綜此，本件事證已臻明確，被告施用毒品海洛因
    之犯行洵堪認定。
二、按海洛因係屬毒品危害防制條例第二條第二項第一款所指之
    第一級毒品，核被告甲○○所為，係犯毒品危害防制條例第
    十條第一項之施用第一級毒品罪。被告施用前持有第一級毒
    品之低度行為，應為其施用第一級毒品之高度行為所吸收，
    不另論罪。被告前後多次施用毒品海洛因之犯行，因毒品危
    害防制條例第二條第一項規定的毒品，即具有成癮性，故毒
    品危害防制條例所規定之施用毒品行為應即具有因毒品成癮
    而反覆施用之性質；參酌最高法院九十五年度台上字第一０
    七九號判決揭示「刑事法若干犯罪行為態樣，本質上原具有
    反覆、延續實行之特徵，立法時既予特別歸類，定為犯罪構
    成要件之行為要素，則行為人基於概括之犯意，在密切接近
    之一定時、地持續實行之複次行為，倘依社會通念，於客觀
    上認為符合一個反覆、延續性之行為觀念者，於刑法評價上
    ，即應僅成立一罪。學理上所稱『集合犯』之職業性、營業
    性或收集性等具有重複特質之犯罪均屬之，例如經營、從事
    業務、收集、販賣、製造、散布等行為概念者是」之意旨及
    最高法院七十一年台上字第二八三七號判例、九十二年度台
    上字第六七四四號判決意旨所揭示「行為人主觀上就同一犯
    罪構成事實，以單一行為之數個舉動接續進行，以實現一個
    犯罪構成要件，侵害同一法益，客觀上亦認係實施一個犯罪
    行為」之接續犯概念，本院認為毒品危害防制條例所規定處
    罰之施用毒品行為固具有反覆實施之性質，然各次施用毒品
    之行為係滿足各單次毒癮發作所致，各次施用毒品行為係各
    自獨立，尚難認係同一行為之數次舉動，換言之，施用毒品
    行為與上揭接續犯之概念有別；而集合犯與連續犯之區別則
    在於立法者已將本質上具有反覆、延續實行之特徵予特別歸
    類而定為犯罪構成要件之行為要素，且依社會通念於客觀上
    認為符合一個反覆、延續性之行為觀念者即應僅成立集合犯
    之一罪，反之則係連續犯，準此，毒品危害防制條例既依成
    癮性、濫用性及對社會危害性而將毒品分為四級，且僅規定
    處罰施用第一、二級毒品，足見毒品危害防制條例所處罰施
    用第一、二級毒品，其構成要件之行為要素係具有成癮、濫
    用之反覆、延續實行，且依社會通念於客觀上認為符合一個
    反覆、延續性之行為觀念，於刑法評價上，即應僅成立「集
    合犯」之一罪。
三、爰審酌被告甲○○前已因施用毒品犯行經觀察勒戒，竟仍故
    態復萌，復行施用毒品不輟，無視於毒品對於自身健康之戕
    害及國家對於杜絕毒品犯罪之禁令；惟衡酌施用毒品係屬自
    戕行為，被告犯罪手段尚屬平和，亦未因此而危害他人，所
    生損害尚非鉅大，而被告於犯後於本院審理時坦承犯行，尚
    見悔意之犯罪後態度，暨施用毒品者均有相當程度之成癮性
    及心理依賴，其犯罪心態與一般刑事犯罪之本質並不相同，
    應側重適當之醫學治療及心理矯治為宜等一切情狀，量處如
    主文所示之刑。
據上論斷，應依刑事訴訟法第二百七十三條之一第一項、第二百
九十九條第一項前段，毒品危害防制條例第十條第一項，判決如
主文。
本案經檢察官乙○○到庭執行職務。
中　　華　　民　　國　　96　　年　　5 　　月　　24　　日
                  刑事第一庭  法  官  陳思成
上正本證明與原本無異。
如不服本判決，應於送達後十日內向本院提出上訴狀（須附繕本
），上訴於臺灣高等法院臺中分院。
                              書記官  王嘉麒
中　　華　　民　　國　　96　　年　　5 　　月　　24　　日
附錄論罪科刑法條
毒品危害防制條例第十條第一項
施用第一級毒品者，處六月以上五年以下有期徒刑。
